【裁判字號】    91,易,2146
【裁判日期】    920514
【裁判案由】    詐欺
【裁判全文】
臺灣桃園地方法院刑事判決                        九十一年度易字第二一四六號
    公  訴  人  臺灣桃園地方法院檢察署檢察官
    被      告  甲○○
右列被告因詐欺等案件，經檢察官提起公訴（九十年度偵續字第一四一號），本院判
決如左：
    主  文
甲○○意圖為自己不法之所有，以詐術使人將本人之物交付，累犯，處有期徒刑拾月
。
    事  實
一、甲○○前曾於民國八十五年間因妨害秩序案件，經本院判處有期徒刑六月確定，
    於八十六年五月十六日易科罰金執行完畢，仍不知悔改。緣甲○○為國華圖書供
    應局、國鼎企業社之負責人，八十五年十月間，甲○○因需用資金周轉，遂於同
    年十一月十三日，以國華圖書供應局名義，向彰化商業銀行北中壢分行（下簡稱
    彰化商銀）借款二筆：一筆房屋貸款新台幣（下同）一千四百萬元，一筆信用貸
    款一百萬元，並由甲○○提供其所有坐落於桃園縣桃園市○○○段第二七一之四
    七號土地，及其上桃園縣桃園市○○街八十三巷九號房屋作為擔保，為彰化商銀
    設定擔保債權本金上限二千一百萬元之本金最高限額抵押權，於八十五年十一月
    六日登記在案。上開二筆貸款，嗣由甲○○另行以國鼎企業社名義承受；迄八十
    九年間為止，計甲○○共積欠彰化商銀房屋貸款本金一千三百八十萬元，信用貸
    款本金一百萬元，尚未清償。八十九年七月間，亞源科技股份有限公司（下稱亞
    源公司）欲向甲○○購買上開房地，詎甲○○認有機可乘，竟意圖為自己不法之
    所有，而基於詐欺取財之犯意，在亞源公司負責人黃中明調閱上開房地之不動產
    登記謄本後，按其內容，向甲○○查詢上開抵押權擔保之實際債權額之際，隱瞞
    該抵押權擔保範圍，一併涵蓋其信用貸款債務之事實，向黃中明佯稱：伊欠彰化
    商銀之款項，僅餘房屋貸款一千三百二十四萬元云云，使黃中明及亞源公司誤信
    甲○○僅積欠彰化商銀上開房屋貸款，如予清償，即可順利塗銷該抵押權，遂於
    八十九年七月二十日，以總價一千八百六十萬元代價，向甲○○買受上開房地。
    雙方約定價款分為五期給付，前四期由亞源公司分期給付甲○○現金共五百三十
    六萬元，最後一期一千三百二十四萬元，由亞源公司代甲○○向彰化商銀清償該
    筆房屋貸款，以塗銷抵押權。嗣亞源公司依約為甲○○清償房屋貸款後，彰化商
    銀果然因甲○○尚未清償信用貸款，而拒絕塗銷抵押權登記，甲○○又表明其已
    無力清償該筆貸款，亞源公司無奈之餘，遂先行代甲○○墊付信用貸款本利共一
    百萬三千七百三十六元後，彰化商銀始同意塗銷抵押權。甲○○即以上開方式，
    向亞源公司詐得該公司先前交付之房地價款五百三十六萬元中，應扣除相當於信
    用貸款之數額一百萬三千七百三十六元。
二、案經亞源公司代表人黃中明訴請台灣桃園地方法院檢察署檢察官偵查起訴。
    理  由
一、訊據被告甲○○固不否認於右揭時間、地點，以其所有，坐落於桃園縣桃園市○
    ○○段第二七一之四七號土地，及其上桃園縣桃園市○○街八十三巷九號房屋，
    為彰化商銀設定最高限額抵押，而向彰化商銀貸得房屋貸款一千四百萬元，信用
    貸款一百萬元後，在亞源公司為購買上開房地，向之查詢其貸款狀況時，僅告知
    亞源公司其尚有房屋貸款一千三百二十四萬元，而未一併告知其另有信用貸款一
    百萬三千七百三十六元未償還，以致亞源公司因此僅保留尾款一千三百二十四萬
    元作為清償房屋貸款之用，餘款均已分期交予被告收受，嗣亞源公司代被告向彰
    化商銀清償房屋貸款後，彰化商銀果然以信用貸款部分未獲清償為由，拒絕塗銷
    抵押權，亞源公司為此另行支付彰化商銀一百萬三千七百三十六元，以代被告清
    償信用貸款，塗銷抵押，惟被告迄今仍未償還亞源公司該筆款項等事實，惟否認
    有何詐欺犯行。辯稱：我一切委託給代書辦理，亞源公司可以自己去查我的貸款
    情形，當時沒有告訴亞源公司我還有信用貸款，是因為我認為信貸與房貸應該是
    分開的，不知道為什麼銀行把二件貸款綁在一起，在亞源公司通知我房地不能過
    戶後，我才知道這件事云云。經查：
（一）被告於右揭時間，地點，擔任國華圖書供應局、國鼎企業社之負責人，嗣於八
      十五年十月間，被告因需用資金周轉，遂於同年十一月十三日，以國華圖書供
      應局名義，向彰化商銀借款一筆房屋貸款一千四百萬元，一筆信用貸款一百萬
      元，二筆貸款合計一千五百萬元，並由被告提供其所有坐落於桃園縣桃園市○
      ○○段第二七一之四七號土地，及其上桃園縣桃園市○○街八十三巷九號房屋
      作為擔保，為彰化商銀設定擔保債權本金上限二千一百萬元之本金最高限額抵
      押權，並於八十五年十一月六日登記在案。上開二筆貸款，嗣由被告另行以國
      鼎企業社名義承受；迄八十九年間為止，計被告尚積欠彰化商銀房屋貸款本金
      一千三百八十萬元，信用貸款本金一百萬元，未能清償。嗣於八十九年七月間
      ，告訴人亞源公司欲向被告購買上開房地，在調閱上開房地之不動產登記謄本
      後，發覺該房地設有抵押權，遂於交涉時，向被告查詢上開抵押權擔保之實際
      債權額，乃被告僅告知告訴人公司其積欠彰化商銀房屋貸款一千三百二十四萬
      元之部分，並未一併告知尚有信用貸款未清償之事實。影響所及，遂使告訴人
      公司誤認被告僅積欠彰化商銀上開房屋貸款，如予清償，即可順利塗銷該抵押
      權，遂於八十九年七月二十日，以總價一千八百六十萬元代價，向被告買受上
      開房地。雙方約定價款分為五期給付，前四期由告訴人公司分期給付現金共五
      百三十六萬元，最後一期一千三百二十四萬元，由告訴人公司代被告向彰化商
      銀清償房屋貸款，以塗銷抵押權。嗣告訴人公司依約為被告清償房屋貸款後，
      彰化商銀果然因被告尚未清償信用貸款，而拒絕塗銷抵押權登記，斯時被告復
      表明其已無力清償該筆貸款，告訴人公司無奈之餘，遂先行代被告墊付信用貸
      款本利共一百萬三千七百三十六元後，彰化商銀始同意塗銷抵押權。上開事實
      ，業據告訴人迭於偵審中指訴翔實，並為被告所不否認，復有建物登記簿謄本
      、不動產買賣契約書、本票影本各一份，跨行匯款入戶電匯申請書二份、領款
      簽收單四份、彰化商業銀行北中壢分行貸款明細表、放款明細分類帳、保證書
      、授信約定書、桃園縣桃園地政事務所九十一年三月四日桃第登字第０九一０
      ００一五四九號函暨所附抵押權登記資料附卷可稽。
（二）被告有詐欺之不法意圖及行為：
    １證人即彰化商銀職員林博德在偵查中證稱：‧‧‧甲○○先申請貸款一千五百
      萬元，經我們審核同意，並要求以該房地擔保借他，雖然名目上一千四百萬元
      是不動產擔保放款及一百萬元之信用貸款，但實際上二筆放款均為該房地所擔
      保，他也清楚等語（偵續卷第五十八頁反面），且卷附抵押權設定契約書第一
      條第三款就該抵押權所擔保之債權範圍，亦確實約定：「為債務人對抵押權人
      現在（包括過去所負現在尚未清償）及將來所負在本抵押權設定契約書鎖定債
      權最高限額內之借據、票據、墊款、保證及其他與授信有關債務，包括本金及
      利息、遲延利息、違約金、抵押權人所墊付擔保物之保險費、實行抵押權之費
      用與因債務不履行而發生之損害賠償」。即被告在偵查中亦自承：該房屋有擔
      保國華公司的一千四百萬元及一百萬元信用貸款之事，我都知道等語（偵續卷
      第五十九頁）。是被告明知本件不動產上之抵押權擔保範圍，不僅及於其房屋
      貸款，尚包括信用貸款一節，甚為明確。
    ２告訴代表人黃中明到庭陳稱：告訴理由是甲○○賣我們土地時，隱瞞除了房貸
      還有信貸的事實，我們有向彰化銀行查證甲○○貸款的情形，但銀行回答要甲
      ○○本人同意，才能告訴我們，有調過土地登記謄本看過等語（本院九十二年
      一月十日筆錄）。證人即本件經辦代書丙○○亦證稱：是甲○○委託我辦的，
      簽約時只知道他欠一千三百二十四萬元，所以由買方（即亞源公司）向銀行貸
      款，把這筆貸款還掉，簽約後有向彰化銀行查證（貸款情形），但彰化銀行答
      覆我，沒有貸款人同意，不能告訴我，之後經過賣方（即甲○○）的太太同意
      ，彰化銀行才告訴我他不只欠一千三百二十四萬元，還欠一筆信貸一百多萬元
      ，必須要把信貸一併塗銷，才可以塗銷房屋的抵押權，現在這份契約書是重寫
      過的，（和原先的契約書相比），原先第二期應付三百萬元，改成一次付一百
      五十五萬元，一次付一百四十五萬元，其他（約定）都一樣，寫這一份契約書
      時，已經向彰化銀行查證過了，因為當時賣方雖然知道有信貸的事情，但買方
      還不知道，所以沒有要求扣除信貸一百萬元，我先跟賣方說（信貸的事情），
      但沒有跟買方說，我是在一百四十五萬元付掉後，隔天回銀行查證時，才知道
      信貸還沒有清償，我才向買方說等語（本院九十二年三月七日筆錄）。證人即
      亞源公司職員乙○○亦於本院審理時證稱：是黃中明和甲○○談的，我負責簽
      約，甲○○也沒有向我說過他有信用貸款等語（本院九十二年四月三十日筆錄
      ）。即被告亦不否認在亞源公司向其查詢本件抵押權擔保債權人彰化商銀之債
      權數額時，未將其積欠彰化商銀信用貸款一事，告知亞源公司方面之事實。
    ３另查，亞源公司雖曾向彰化商銀查詢被告之債務數目，惟彰化商銀以亞源公司
      並非被告本人，亦未獲被告授權為由，拒絕告知，嗣於簽約後，方由經辦代書
      丙○○向彰化商銀查知被告尚有信用貸款未還等情，除經告訴代表人黃中明、
      證人丙○○指述明確，此如前述外，並經證人即彰化商業銀行中壢分行職員許
      玲卿在本院審理時，證稱：根據財政部規定，銀行只能針對客戶回答他的貸款
      狀況，其他人不可以等語（本院九十二年四月三十日筆錄）。
    ４按不動產上若設有抵押權，一旦該抵押權所擔保之債權未獲清償，則基於抵押
      權作為擔保物權，具有追及效力之原理，債權人可任意查封、拍賣該不動產，
      而不問該不動產是否仍為債務人所有，此觀民法第八百六十七條規定自明，學
      理上稱為物的保證責任。是故，在不動產交易實務上，一旦作為買賣標的之不
      動產上設有抵押權，則買受人買受該不動產，無異於在該不動產之價值範圍內
      ，憑空為該抵押權所擔保之債權，背負保證責任。因此，此種不動產之實際交
      易價值，必將因抵押權之設定一節，而相應受損，此乃眾所周知。從而，在不
      動產交易實務上，謂「不動產上是否設有抵押權？如有，該抵押權所擔保之債
      權額若干」，為不動產交易之重要事項之一，應無疑問。
    ５綜上事證，本件簽約前，亞源公司向被告查詢買賣房地上抵押權所擔保債權人
      彰化商銀債權之數額時，被告明知其除房屋貸款外，尚有信用貸款亦未清償，
      且該部分貸款亦在前開抵押權之擔保範圍內之事實，卻僅告知亞源公司其有房
      屋貸款一千三百二十四萬元未繳云云，使亞源公司誤信如為被告清償房屋貸款
      ，即可塗銷抵押權登記，而在簽約時，僅保留該數尾款作為清償貸款之用，以
      致事後彰化商銀果然因信用貸款未獲清償為由，拒絕塗銷抵押權，亞源公司為
      此復額外代被告清償信用貸款。而上開事項在不動產買賣上甚為重要，且若無
      被告配合，亦非亞源公司所能輕易查得，此如前述，難謂亞源公司事前未善盡
      查證能事。因此，被告隱瞞其真實之貸款狀況，告知告訴人公司錯誤訊息，核
      其所為，已達施用詐術之程度；其主觀上有詐欺之不法意圖，並可認定。
（三）被告對亞源公司施用詐術，使亞源公司誤信僅需保留尾款一千三百二十四萬元
      ，即足供亞源公司清償被告向彰化銀行之貸款，可塗銷彰化商銀在本件買賣房
      地上之抵押權，而據此在與被告訂立買賣契約時，未保留足供清償被告信用貸
      款之房屋款，即將所餘價金悉數支付予被告，而做出不利之付款條件，以致日
      後額外支出一百萬三千七百三十六元，為被告支付信用貸款，此如前述。是亞
      源公司因被告施用詐術，不知應從價金中保留足夠塗銷彰化商銀抵押權之貸款
      數額，即交付被告價金五百三十六萬元；在此五百三十六萬元中，原應扣除，
      金額相當於被告應繳付之信用貸款計一百萬三千七百三十六元範圍內，即屬亞
      源公司因被告施用詐術所交付之款項。
（四）被告雖辯稱：我一切委託給代書辦理，亞源公司可以自己去查我的貸款情形，
      當時沒有告訴亞源公司我還有信用貸款，是因為我認為信貸與房貸應該是分開
      的，不知道為什麼銀行把二件貸款綁在一起，在亞源公司通知我房地不能過戶
      後，我才知道這件事云云。然查，被告在簽約前，即明知本件買賣房地上抵押
      權所擔保之債權範圍，包含其房屋貸款、信用貸款二筆，此如前述，其空言翻
      稱：不知二筆貸款同為抵押權效力所及，事後方知云云，顯無可採；況如被告
      確係一時疏忽，未將信用貸款一事告知亞源公司，則在其簽約收受第三期價金
      後，尚有第四期款五十萬元未收前，既已獲代書丙○○告知其尚有信用貸款未
      繳，無法塗銷抵押權，此經證人劉德壽證述如前，又何以此後一聲未發，照舊
      收取亞源公司支付之第四期款？足見被告係自始有意隱瞞，其所辯不知情云云
      ，並無可採。再者，亞源公司雖曾向彰化商銀查詢被告之債務數目，惟彰化商
      銀以亞源公司並非被告本人，亦未獲被告授權為由，拒絕告知，即事後代書丙
      ○○向彰化商銀查詢時，仍係經被告之妻授權，彰化商銀方告知劉某被告尚有
      信用貸款未繳一事，此如前述，顯見被告與彰化商銀間之借貸情形，並非亞源
      公司所能輕易查得之事。而亞源公司事前不僅調閱本件買賣房地之不動產登記
      謄本，且又據此向被告本人查詢其借貸狀況，應可認亞源公司已盡其交易上基
      本之查證義務。相較之下，被告不僅消極之未予配合，反積極告知亞源公司其
      僅有房屋貸款未繳，甚且其委託之代書丙○○，亦係在事後向彰化商銀查詢結
      果，始發覺被告尚有信用貸款未繳，抵押權無法塗銷。是則，連受託於被告之
      代書均不知此事，試問代書如何為被告處理？又如何強求亞源公司應負查證之
      責？足見被告所辯：其貸款狀況應由亞源公司、經辦代書自行向銀行調查，非
      其責任云云，仍係卸責之詞，不足採取。
（五）綜上所述，本件事證已臻明確，被告所辯無非卸責之詞，不足採信，其犯行堪
      予認定。
二、核被告甲○○所為，係犯刑法第三百三十九條第一項之詐欺取財罪。被告前有如
    事實欄所示之科刑及執行情形，此有台灣桃園地方法院檢察署刑案資料查註記錄
    表一紙附卷可稽，其於刑之執行完畢後，五年內再犯本件有期徒刑以上刑之罪，
    為累犯，依刑法第四十七條規定加重其刑。爰審酌被告犯罪之手段、本件亞源公
    司為被告額外支付一百餘萬元，損失不眥，被告犯後雖坦承部分事實，惟始終諉
    責他人，態度難認良好等一切情狀，量處如主文所示之刑，以示懲儆。
據上論斷，應依刑事訴訟法第二百九十九條第一項前段，刑法第三百三十九條第一項
、第四十七條，罰金罰鍰提高標準條例第一條前段，判決如主文。
本案經檢察官陳美華到庭執行職務。
中        華        民        國    九十二    年    五    月    十四    日
                                  臺灣桃園地方法院刑事第五庭
                                      法  官     陳彥宏
右正本證明與原本無異
如不服本判決書應於送達後十日內向本院提出上訴狀
                                      書記官     翁其良
中        華        民        國    九十二    年    五    月    十五    日
論罪法條：刑法第三百三十九條第一項
中華民國刑法第三百三十九條
 (普通詐欺罪)
意圖為自己或第三人不法之所有，以詐術使人將本人或第三人之物交付者
，處五年以下有期徒刑、拘役或科或併科一千元以下罰金。
以前項方法得財產上不法之利益或使第三人得之者，亦同。
前二項之未遂犯罰之。


司法院資訊處製作；財團法人民間司法改革基金會備份。
